【裁判字號】    97,上訴,4272
【裁判日期】    971022
【裁判案由】    偽造文書
【裁判全文】
臺灣高等法院刑事判決                97年度上訴字第4272號
上  訴  人  臺灣板橋地方法院檢察署檢察官
被      告  丁○○
選任辯護人  呂康德律師
被      告  乙○○
上列上訴人因被告等偽造文書案件，不服臺灣板橋地方法院96年
度訴字第2729號，中華民國97年7月25日第一審判決（起訴案號
：臺灣板橋地方法院檢察署96年度偵字第8098號），提起上訴，
本院判決如下：
    主  文
上訴駁回。
    理  由
一、公訴意旨略以：被告丁○○明知超世紀新人類科技股份有限
    公司（下稱超世紀公司、址設台北縣三重市○○路○ 段97號
    29樓）之實際負責人兼創辦人，係其友人黃建友（身分證字
    號Ｚ000000000、民國95年12月25日歿），竟與黃建友共同基
    於偽造文書及使公務員登載不實等概括犯意之聯絡，由丁○○充當該公司股東兼發起人，並於徵得知情之被告乙○○同
    意出任超世紀公司登記負責人兼股東及發起人後，共同於90
    年8月27日，在不詳處所內，於未徵得丙○○、徐志豪等人
    之同意或授權狀況下，擅自冒用渠等名義出任新世紀公司發
    起人及股東，並偽造之丙○○、徐志豪等人之印章蓋印於渠
    等所偽造之新世紀公司章程、發起人會議事錄、股東名冊、
    董事會議事錄、董事監察人名冊等資料上，進而持向經濟部
    申請核發公司執照，致使經濟部承辦公司登記業務之公務員
    因而陷於錯誤，於所掌有關公司登記之相關簿冊中為不實之
    登載，並據以核發超世紀公司「公司執照」1份；渠等於取
    得超世紀公司之公司執照後，復於90年9月12日持用上該不
    實資料向台北縣政府申辦營利事業登記，致使承辦之公務員
    因而陷於錯誤，於所掌有關營利事業登記之相關簿冊中為不
    實之登載，並據以核發超世紀公司「營利事業登記證」1 份
    。渠等又於90年11月26日，在不詳處所內，偽造不實之超世
    紀公司股東臨時會議事錄（營業項目變更）並訛以丙○○為
    上開議事錄之記錄且偽蓋其印，再於91年1月3日持以向經濟
    部聲請公司變更登記，致使經濟部承辦公司登記業務之公務
    員因而陷於錯誤，於所掌有關公司登記之相關簿冊中為不實
    之登載，並據以核准超世紀公司變更營業項目；而後渠等於
    91年1月14日日持用上該不實資料向台北縣政府申辦營利事
    業變更登記，致使承辦之公務員因而陷於錯誤，於所掌有關
    營利事業登記之相關簿冊中為不實之登載，並據以同意超世
    紀公司之營利事業變更登記。嗣因超世紀公司違反公平交易
    法被罰，由法務部行政執行署板橋行政執行處通知擔任該公
    司董事之丙○○據實提報財產狀況，經丙○○發現有異，訴
    請檢察官循線追查，始悉上情。因認被告2人均涉犯刑法第
    第217條偽造印章印文與同法第216條、210條行使偽造私文
    書及同法第214條使公務員登載不實等罪嫌云云。
二、按犯罪事實應依證據認定之，無證據不得認定犯罪事實；又
    不能證明被告犯罪者，應諭知無罪之判決；刑事訴訟法第15
    4條第2項、第301條第1項分別定有明文。次按認定犯罪事實
    應憑積極證據，倘積極證據不足以為不利於被告事實之認定
    時，即應為有利被告之認定，更不必有何有利之證據，最高
    法院30年上字第816號著有判例。又按認定犯罪事實所憑之
    證據，雖不以直接證據為限，間接證據亦包括在內；然而無
    論直接或間接證據，其為訴訟上之證明，須於通常一般之人
    均不致有所懷疑，而得確信其為真實之程度者，始得據為有
    罪之認定，最高法院76年台上字第4986號判例意旨可資參照
    。
三、訊據被告乙○○及丁○○均堅決否認有何上開連續行使偽造
    私文書等犯行，乙○○辯稱：伊本來去超世紀公司應徵司機
    ，因黃經理說伊路不熟不行，又說因為該公司的文件申請不
    下來，叫伊先拿伊的證件讓他們申請，伊就拿伊的證件給他
    們，伊不知道黃經理拿身分證去辦什麼，這件公司成立伊並
    無出資，且沒有交付印章等語；丁○○則辯稱：這家公司伊
    沒有參與，根本不是股東，伊認識黃建友，在乙○○出獄後
    ，伊知道該公司欠司機，就帶乙○○到該公司，本來該公司
    要雇用乙○○作司機，後來卻沒有，他們有向乙○○拿身分
    證，伊也反對，本來他們是向乙○○說要申請刷卡機，乙○○雖有前科，但金融上沒有不良紀錄，結果原本申請刷卡機
    ，卻變成負責人，且黃建友向伊借身分證，但伊不曉得事後
    他們在辦什麼等語。
四、經查：
  (一)乙○○部分：
  1.乙○○原經丁○○之介紹欲至超世紀公司擔任司機工作，但
    因路不熟悉故未能任職司機，而受託擔任三個月之超世紀公
    司之人頭負責人，且於擔任公司登記負責人期間，對於公司
    業務並未實際參與等情，已據其於96年3月29日檢察官偵訊
    時證稱：伊以前的老闆是丁○○，伊原本是受僱於丁○○的
    汽車修理廠當學徒，不清楚超世紀公司在做什麼，好像開在
    三重，伊不知道該公司有無在營業，到現在健保局都在向伊
    追繳健保費，……而那家公司實際在做什麼伊都不知道等語
    （見偵查卷2第42至44頁）；又於96年6月21日偵訊時供稱：
    是丁○○介紹伊去超世紀公司當司機的，伊在超世紀公司時
    ，是一位「黃經理」帶伊去辦公司登記、營利事業登記及申
    請發票，伊並不曉得丁○○是否為那間公司的老闆，那間公
    司出入的人很多，丁○○跟超世紀公司的人有告訴伊因為資
    料辦不出來，要伊先當負責人三個月，之後資料出來再更新
    ，丁○○應該事後來才知道，但是丁○○有在這家公司出入
    ，本來是叫伊當司機，但是伊路不熟，他們認為不適合，所
    以又叫伊當名義負責人等語（見偵查卷3第53頁）；另於原
    審審理中證稱：關於辦理超世紀公司相關之營利事業登記證
    、公司執照、銀行開戶、申請統一發票等事務，通通都是證
    人黃忠義帶伊去辦理的，因為臺北的路伊不熟，伊剛開始去
    公司的時候就看到黃忠義，伊去的時候公司還沒有登記好，
    是黃忠義帶伊去辦理公司登記，伊沒有領薪水，只有領車馬
    費，一趟來回給伊新台幣（下同）3000元，因為伊住台南，
    又不認識黃建友，伊不知道哪一個人叫黃建友，伊只知道有
    一個人叫「黃總經理」，伊去公司幾趟，都是跟黃忠義接洽
    ，是丁○○介紹伊去公司的，當初伊剛出獄，沒有工作，丁○○介紹伊去超世紀公司擔任司機，而黃忠義及另一個男子
    跟伊說找不到人，所以叫伊先做負責人三個月就好，伊在偵
    查中所說帶伊去辦統一發票的黃經理就是黃忠義，黃忠義有
    跟伊說伊擔任人頭負責人，保證不會有事，也說會幫伊向老
    闆爭取三個月就把伊換掉等語（見原審卷2第53、54頁），
    核與證人黃忠義於原審審理中結證稱：伊在90年底於超世紀
    公司擔任總務經理之工作，大約做了半年左右，實際上黃建
    友是伊的直屬長官，乙○○平常沒有在該公司，而黃建友交
    代伊要聯絡乙○○，伊才會聯絡乙○○過來辦理銀行支票、
    銀行開戶等事項，因為這是需要他本人出面辦理，而伊有問
    乙○○為何平常都不在公司，乙○○告訴伊他是人頭負責人
    ；乙○○領薪水都會來找伊，乙○○每個月大概領1萬餘元
    ，黃建友告訴伊說那是車馬費，另外超世紀公司的一副大小
    章，是放在黃建友那邊保管，銀行申請開戶及公司印鑑章都
    是同一副，超世紀公司第一次請領統一發票，是乙○○跟會
    計師去辦的，之後請領統一發票是會計師領的等語大致相符
    （見原審卷2第46至51頁）；且經證人即共同被告丁○○於
    96年5月10日偵訊時證稱：是伊介紹乙○○去伊朋友的公司
    當司機，那個朋友自稱「黃建友」，黃忠義是這家超世紀公
    司的財務經理，詳細情形黃忠義很清楚（見偵查卷3第18、
    19頁）；於96年6月21日偵訊時證稱：因為當時超世紀公司
    的真正負責人信用不佳，無法申請刷卡機，所以才請乙○○
    當負責人，當初有講好等刷卡機處理好以後，約三個月左右
    的時間就可以更名，但事後他們欺負乙○○，竟然不願意幫
    他辦理變更（見偵查卷3第53頁）；又於原審審理時結證稱
    ：伊有去找過黃建友是因為乙○○之事，當初是伊介紹乙○○去黃建友的公司擔任司機，結果因為乙○○不熟臺北的路
    ，黃建友說超世紀公司缺少一個信用沒有瑕疵的人，就請乙○○擔任負責人，但當時黃建友跟乙○○說好只擔任三個月
    ，等他們刷卡機下來，就更換負責人，伊去找黃建友是因為
    一直沒有更換負責人，伊才會去找黃建友理論，伊去的時候
    ，黃建友跟伊說該公司剛好少一個股東，就請伊去擔任人頭
    股東，伊有同意，但伊與黃建友之間沒有談過代價，黃建友
    也沒有給過伊一毛錢，伊只是幫他三個月後，黃建友答應會
    把伊及乙○○換掉，但後來都沒有換各等語屬實（見原審卷
    2第53頁），是乙○○確僅為超世紀公司之人頭負責人，於
    擔任公司登記負責人期間，對於公司業務並未實際參與等情
    ，應可認定。
  2.再者，證人徐志豪於96年3月29日偵訊時證述伊並不認識被
    告等二人，也不知道伊如何成為超世紀公司之股東等語（見
    偵查卷2第43頁）；證人簡心純於96年4月24日偵訊時證稱：
    伊並不知道伊是超世紀公司的股東，且伊的身分證也沒有丟
    過，股東名冊中的名字，伊都沒有認識，且公司章程的印章
    也不是伊的，伊沒有這樣字型的印章等語（見偵查卷3第7、
    8頁）；證人林紫雲於原審證稱：伊不知道伊擔任超世紀公
    司的股東，伊未見過被告二人等語（見原審卷2第41、42頁
    ），核上揭證人所證，僅能證明徐志豪、簡心純二人之證件
    有被冒用之事實，並無法證明該等冒用之事實，與乙○○有
    關。另證人林謝飛於96年5月24日於偵訊時則證稱：伊與丁○○是老朋友，可是丁○○有無介紹他的員工到黃建友那邊
    當司機伊並不清楚等語（見偵查卷3第32頁），所述亦與乙○○是否涉及公訴意旨所指之罪嫌無關，無法證明乙○○有
    公訴意旨所指之犯行。
  3.依證人即代辦超世紀公司公司執照及營利事業登記證之王滌
    坤及甲○○所證：彼等並不認識被告二人，彼等自接案、在
    申請書等文件上用印、領取報酬等過程中，皆未與被告等接
    洽，亦未曾見被告二人在公司內遊走等語（見原審卷2第43
    至46頁，本院卷第46頁），則乙○○有無參與偽造告訴人印
    章印文、行使偽造私文書及使公務員登載不實等犯行，即非
    無疑，且卷附超世紀公司章程、發起人會議事錄、股東名冊
    、董事會議事錄、董事監察人名冊、超世紀公司股東臨時會
    議事錄及台北縣稅捐稽徵處訪查營業人報告表、房屋租賃契
    約書等名冊上，雖有乙○○之名字列於其中，然乙○○既已
    同意出任超世紀公司之形式上負責人，其名字列於上揭文件
    之中，自屬當然，尚無行使偽造私文書及使公務員登載不實
    之問題；參以黃忠義及丁○○等人先後所證述之情節，顯見
    乙○○並未實際參與該公司之營運，且每月僅有向黃忠義領
    一萬多元之車馬費等情，衡諸常情，一般擔任公司人頭負責
    人者，多屬未實際參與公司內部之營運，自難僅以乙○○有
    擔任超世紀公司人頭負責人之事實，即遽認乙○○犯有公訴
    人所指涉之偽造告訴人等之印章印文、行使偽造之股東臨時
    會議事錄、持不實資料向台北縣政府申辦營利事業變更登記
    或向經濟部聲請公司登記及變更登記等罪行，至為明顯。
  (二)丁○○部分：
    被告丁○○於超世紀公司設立之際，固曾以其身分證借與該
    公司之實際負責人黃建友，且介紹乙○○至超世紀公司擔任
    司機，惟乙○○最後被當成超世紀公司之人頭負責人等情，
    已據乙○○分別於偵、審程序中證述如前，復比對黃忠義於
    原審審理中結證稱：伊在90年底於超世紀公司擔任總務經理
    之工作，大約做了半年左右，實際上黃建友是伊的直屬長官
    ，乙○○平常沒有在該公司，丁○○很少來，伊不清楚丁○○在公司擔任何職，公司事務係由黃建友決定，所有事務要
    經過黃建友批示才能執行，伊未看過被告二人與黃建友在一
    起，印象中丁○○未領過公司薪水或車馬費，超世紀公司的
    一副大小章，是放在黃建友那邊保管等語（見原審卷2第46
    至53頁），則丁○○有無參與公司決策及業務，已非無疑，
    且衡諸丁○○於96年5月7日偵訊時供陳伊沒有籌設超世紀公
    司，超世紀公司是由一位姓黃的男子所開設，因為當時乙○○剛關出來，想要找事做，所以伊就介紹乙○○去超世紀公
    司當司機，伊也未投資這家公司，後在伊介紹乙○○去這間
    公司上班時，黃先生說他的公司欠缺股東一人，所以伊將身
    分證借給他，他說半年後變更登記就會改過來等語（見偵查
    卷3第15頁）；復於96年5月10日偵訊時供稱是伊介紹乙○○
    去伊朋友的公司當司機，但是沒有介紹乙○○去當人頭，那
    個朋友自稱黃建友，黃忠義是這家超世紀公司的財務經理，
    詳細情形黃忠義很清楚等語（見偵查卷3第18、19頁）；於
    96年6月21日偵訊時陳述當時是因為超世紀公司的真正負責
    人信用不佳，無法申請刷卡機，所以才請乙○○當負責人，
    當初有講好等刷卡機處理好以後，約三個月左右的時間就可
    以更名，但事後他們欺負乙○○，竟然不願意幫他辦理變更
    等語（見偵查卷3第53頁）；又於原審審理時，供陳伊有去
    找過黃建友是因為乙○○之事，當初是伊介紹乙○○去黃建
    友的公司擔任司機，結果因為乙○○不熟臺北的路，黃建友
    說超世紀公司缺少一個信用沒有瑕疵的人，就請乙○○擔任
    負責人，但當時黃建友跟乙○○說好只擔任三個月，等他們
    刷卡機下來，就更換負責人，伊去找黃建友是因為一直沒有
    更換負責人，伊才會去找黃建友理論，伊去的時候，黃建友
    跟伊說該公司剛好少一個股東，就請伊去擔任人頭股東，伊
    有同意，但伊與黃建友之間沒有談過代價，黃建友也沒有給
    過伊一毛錢，伊只是幫他三個月後，黃建友答應會把伊及乙○○換掉，但後來都沒有換等語（見原審卷2第53頁），亦
    無證據足資證明丁○○有公訴人所指之犯行。又證人林春財
    於96年5月24日於偵訊時證述伊是透過丁○○而認識黃建友
    ，也知道黃建友好像有開一家超世紀公司，但並不知道丁○○有無參與超世紀公司等語（見偵查卷3第32頁），另依代
    辦超世紀公司公司執照及營利事業登記證之王滌坤及甲○○
    所證：彼等並不認識丁○○，彼等自接案、在申請書等文件
    上用印、領取報酬等過程中，皆未與丁○○接洽，亦未曾見
    丁○○在公司內遊走等語（見原審卷2第43至46頁，本院卷
    第46頁），參諸丁○○上揭所供，固堪認丁○○係將其身分
    證借與黃建友，並擔任人頭股東一情為真，惟卷內並無其他
    證據可資證明丁○○有參與超世紀公司之實際營運工作，是
    丁○○有無本件偽造文書等犯行，亦存有合理懷疑之空間。
五、綜上所述，被告2人所辯彼等未參與超世紀公司之實際營運
    工作，對於公訴人所指之偽造告訴人等之印章印文、行使偽
    造之股東臨時會議事錄、持不實資料向台北縣政府申辦營利
    事業變更登記或向經濟部聲請公司登記及變更登記等情，彼
    等均不知情等語，非不可採。此外，又查無其他積極證據足
    資證明被告等有公訴人所指之上開犯行，揆諸首開說明，自
    屬犯罪不能證明。
六、原審本同上之見解，以不能證明被告等犯罪，而為被告等無
    罪之諭知，其認事用法，俱無違誤。檢察官上訴意旨以被告
    二人明知渠等並無實際出資，竟分別擔任超世紀公司之名義
    負責人及股東，且乙○○並領有薪水，彼等明知不法份子為
    掩飾其不法行為，避免執法人員之追究處罰，經常誘使一般
    民眾提供身分資料登記為公司負責人及股東，以此不實公司
    負責人名義對外為不法用途使用。是彼等主觀上應已預見上
    開行為可能發生幫助該公司實際負責人偽造文書等犯行，卻
    容認該結果之發生。從而，縱認被告等非偽造私文書及使公
    務員登載不實罪嫌之正犯，亦構成上開罪嫌之幫助犯云云，
    而指摘原判決不當。惟刑法上所謂幫助犯，係指對他人決意
    實行之犯罪有認識，而基於幫助之意思，於他人犯罪實行之
    前或進行中資以助力，予以實行上便利，使犯罪易於實行之
    人之謂。本件被告等分別僅同意出任三個月之公司名義負責
    人或股東，並未參與超世紀公司之實際營運工作，且本件不
    能證明被告等人對於公司內部有人偽造告訴人等之印章印文
    、行使偽造之股東臨時會議事錄、持不實資料向台北縣政府
    申辦營利事業變更登記或向經濟部聲請公司登記及變更登記
    等情有所認識而予以助力，自難僅以被告等同意出任三個月
    之公司名義負責人或股東，即謂被告等係上揭犯罪之幫助犯
    。上訴意旨執持陳詞，指摘原判決不當，不能認為有理由，
    應予駁回。
據上論斷，應依刑事訴訟法第368條，判決如主文。
本案經檢察官吳國南到庭執行職務。
中    華    民    國    97    年    10    月    22    日
            刑事第十八庭  審判長法  官  吳鴻章
                                法  官  周政達
                                法  官  徐昌錦
以上正本證明與原本無異。
檢察官如不服本判決，應於收受送達後十日內向本院提出上訴書
狀，其未敘述上訴之理由者並得於提起上訴後十日內向本院補提
理由書（均須按他造當事人之人數附繕本）。
                                書記官  王韻雅
中    華    民    國    97    年    10    月    22    日


司法院資訊處製作；財團法人民間司法改革基金會備份。
